【裁判字號】    98,醫上易,1
【裁判日期】    990112
【裁判案由】    損害賠償
【裁判全文】
臺灣高等法院臺南分院民事判決  98年度醫上易字第1號
上  訴  人  乙○○
被上 訴 人  甲○○
訴訟代理人  陳振榮  律師
            蔡碧仲  律師
上  一  人
複代 理 人  張宗存  律師
上列當事人間請求損害賠償事件，上訴人對於中華民國98年10月
6日臺灣嘉義地方法院第一審判決（98年度醫字第1號）提起上訴
，本院於98年12月29日言詞辯論終結，判決如下：
    主  文
原判決關於駁回上訴人後開第二項之訴暨訴訟費用（確定部分除
外）之裁判均廢棄。
上廢棄部分，被上訴人應再給付上訴人新台幣肆萬元。
其餘上訴駁回。
第一、二審訴訟費用（確定部分除外）由上訴人負擔五分之四，
餘由被上訴人負擔。
    事  實
甲、上訴人方面：
一、聲明：(一)原判決不利於上訴人部分廢棄。(二)上廢棄部分，被
    上訴人應再給付上訴人新台幣（下同）25萬元。(三)第一、二
    審訴訟費用由被上訴人負擔。
二、陳述：除與原判決記載相同者，茲引用之外，補稱略以：
  (一)按民事訴訟法第222條第2項之適用前提，應在於上訴人「不
    能證明損害數額或證明有重大困難，法院始得接續審酌一切
    情況，依所得心證定其數額。」又負損害賠償責任者，除法
    律另有規定或契約另有訂定外，應回復他方損害發生前之原
    狀。債權人得請求支付回復原狀所必要之費用，以代回復原
    狀。民法第213條第1項、第3項分別定有明文。換言之，債
    權人究請求「回復原狀」，抑請求「支付回復原狀所必要之
    費用，以代回復原狀」，法律賦予選擇權。本件上訴人所受
    損害為「右上顎第二小臼齒於拆除假牙過程中連帶脫落」，
    若予以回復原狀，應指「該第二小臼齒於脫落前應有之狀態
    」而言，上訴人受損之第二小臼齒為固定假牙之支柱牙，無
    法以牙橋（假牙）方式修復，必須透過植牙製作，始能以固
    定假牙方式回復原狀，則上訴人依財團法人天主教聖馬爾定
    醫院（下稱聖馬爾定醫院）之估價，請求被上訴人支付「以
    植牙、假牙製作」費用54萬7000元，應屬合理必要。至於賠
    償金額與被上訴人過失行為是否相當？上訴人是否瞭解被上
    訴人建議之原治療計畫需鑄作新固定假牙？此部分費用（固
    定假牙）是否應由上訴人自行負擔？乃係應否在損害額算定
    後，由法院進一步考慮是否酌減賠償金額（民法第218條）
    及損益相抵之問題，並不影響上訴人損害數額之已得證明之
    事實。是上訴人既已能證明回復原狀所必要之費用（即54萬
    7000元），自無適用民事訴訟法第222條第2項之餘地，原審
    置上訴人提出之估價單不論，逕援引上開規定酌定損害金額
    ，其適用法規顯有錯誤。
  (二)再者，原審既認定「被告疏未注意於拆除固定假牙進行治療
    時，於操作過程不能使力過大，在拆除固定假牙前，應先將
    右上第五顆假牙之牙冠予以切割，再予以分段拆除，以免傷
    及其餘固定之牙齒，因於操作過程中使力過大，對右上第五
    顆假牙之牙橋並未予以事先切割，預防措施並未十分完整，
    致原告之右上第五顆牙齒於拆除假牙過程中連帶鬆動脫落流
    血，使告訴人受有傷害，其有過失甚明」，惟嗣後於上訴人
    損害額之酌定上，卻又謂「…且原告受損之右上第5顆牙齒
    ，本即為固定假牙之支柱牙，支柱牙上之假牙並非因被告之
    過失所損害」，前後顯然矛盾。按被上訴人有否過失，尚關
    涉損害金額酌定之多寡，原審法院就此認定顯有錯誤（有過
    失而誤為無過失），則損害數額酌定之結果亦無繼續維持之
    理。
  (三)又上訴人精神上受有重大痛苦之主因，乃係被上訴人在治療
    過程中「完全沒有麻醉」，甚至被上訴人在上訴人告知此情
    後，依然故我，迄程序結束為止，皆未施行依一般醫療從業
    人員之專業知識得以減輕患者疼痛之作為，除使上訴人因未
    施行麻醉，飽受驚嚇痛苦外，事後更造成上訴人飲食不便、
    生活品質降低等長期後遺症，持續受有精神折磨。惟原審僅
    泛言「本院審酌兩造上開經濟能力、身分、地位，及原告所
    受傷害、被告之過失程度等一切情狀」，對於上訴人所受上
    開傷害之情並未實質審酌、具體論述，完全忽視造成此等上
    訴人精神痛苦之主因，已有違誤。實則，斟酌被上訴人之過
    失程度（未施行麻醉）及上訴人事後持續飽受精神痛苦之情
    ，上訴人請求精神慰撫金數額應屬合理。
三、證據：除援用原審提出者外，補提聖馬爾定醫院98年8月4日
    惠醫字第0935號函影本、植牙假牙製作估價單影本各乙份
    。
乙、被上訴人方面：
一、聲明：(一)上訴駁回。(二)第二審訴訟費用由上訴人負擔。
二、陳述：除與原判決記載相同者，茲引用之外，補稱略以：
  (一)依行政院衛生署醫事審議委員會0000000號鑑定報告，足見
    上訴人左上側門牙內金屬柱釘之鬆脫，係上訴人早期診治時
    置入不當、牙齒再度被蛀蝕所導致，非可歸責於被上訴人；
    復依行政院衛生署醫事審議委員會0000000號鑑定報告，亦
    足徵被上訴人於拆除牙橋（即假牙）前，已盡到善良管理人
    之注意義務，上訴人右上第二小臼齒會脫落，係屬不可避免
    之意外，被上訴人並無過失。
  (二)縱使認被上訴人具有過失，亦僅須對上訴人右上第二小臼齒
    之脫落負責，而上訴人若欲回復脫落前之原狀，以「牙橋（
    假牙）」方式治療即足，也就是支柱牙的部分，不包括支柱
    牙上面的假牙，所以我們認為就算要賠償的話，頂多也是針
    對第一階段植牙體的部分為賠償，不包括第二階段在內，且
    被上訴人加害程度顯屬輕微，上訴人請求15萬元之非財產上
    損害賠償，顯非相當。
三、證據：援用原審所提出之證據方法。
    理  由
一、上訴人起訴主張：被上訴人為執業牙醫師，於民國（下同）
    95年3月23日拆除上訴人上顎固定假牙時，並未施以麻醉，
    且疏未注意，於操作過程中使力過當，致上訴人右上第二小
    臼齒（即右上第五顆牙齒）外傷性連帶脫落，左上側門齒亦
    有釘柱脫落，因而少了兩顆支柱，必須以植牙方式固定假牙
    始能回復原狀，為此依侵權行為法律關係，求為命被上訴人
    應給付上訴人69萬7000元（植牙、假牙製作費用54萬7000元
    、精神慰撫金15萬元）之判決等語。（原審判命被上訴人應
    給付上訴人5萬元，並駁回上訴人其餘請求。上訴人僅就其
    敗訴25萬元部分提起上訴；被上訴人就其敗訴部分未據上訴
    ，已告確定）
二、被上訴人則以：依行政院衛生署醫事審議委員會0000000號
    鑑定報告（下稱「第一次鑑定報告」），足見上訴人左上側
    門牙內金屬柱釘之鬆脫，係上訴人早期診治時置入不當、牙
    齒再度被蛀蝕所導致，非可歸責於被上訴人；復依行政院衛
    生署醫事審議委員會0000000號鑑定報告（下稱「第二次鑑
    定報告」），亦足徵被上訴人於拆除牙橋（即假牙）前，已
    盡到善良管理人之注意義務，上訴人右上第二小臼齒會脫落
    ，係屬不可避免之意外，被上訴人並無過失。縱使認被上訴
    人具有過失，亦僅須對上訴人右上第二小臼齒之脫落負責，
    而上訴人若欲回復脫落前之原狀，以「牙橋（假牙）」方式
    治療即足；且被上訴人加害程度顯屬輕微，上訴人請求15萬
    元之非財產上損害賠償，顯非相當云云，資為抗辯。
三、兩造不爭執之事實：
  (一)被上訴人甲○○係嘉興牙醫診所之負責醫師。
  (二)上訴人於95年3月20日與同年3月23日，因智齒疼痛前往嘉興
    牙醫診所，由被上訴人為治療上訴人牙齒。
  (三)上訴人於95年3月23日被上訴人為其治療牙齒之過程中，其
    「左上側門牙內金屬柱釘鬆脫」、「右上第二小臼齒脫落」
    。上訴人左上側之門牙在金屬柱釘脫落後，僅剩殘根，後經
    聯合牙醫診所陳保光醫師予以拔除。
四、上訴人主張其因被上訴人之不當治療牙齒行為，致「左上側
    門牙內金屬柱釘鬆脫」與「右上第二小臼齒脫落」，被上訴
    人應就上開不當醫療過失行為負損害賠償責任等語，然為被
    上訴人所否認，並以前開情詞置辯。是本件應審酌者為：(1)
    被上訴人是否有上訴人所指之不當醫療過失行為？(2)被上訴
    人若確有過失行為，上訴人主張之賠償數額是否有理由？茲
    分別說明如下：
  (一)上訴人主張因被上訴人不當醫療過失行為，致其「右上第二
    小臼齒脫落」部分，經查：
  1.被上訴人於被訴業務過失傷害刑事案件中，經檢察官依職權
    囑託行政院衛生署醫事審議委員會鑑定（即第一次鑑定報告
    ），係認：「病人指稱醫師在拆除其舊固定假牙（牙橋）時
    ，導致其假牙下面其中之一支柱牙—右上第二小臼齒連帶鬆
    動脫落。有關右上第二小臼齒於拆除假牙過程中連帶脫落，
    係因醫師於操作過程中因使力過大造成，雖稍有疏失，不過
    從所附之牙齒Ｘ光片顯示，右上第二小臼齒有齒槽骨部分吸
    收，診斷應為牙周病，可能存在有牙齒動搖度增加現象。此
    種牙齒在拆除其上之假牙時，即使小心拆除，有時仍難避免
    造成牙齒與假牙同時脫落之情形，故其疏失情節尚屬輕微，
    醫師在拆除前應事先告知病患此種可能性各情，有該署96年
    4月16日衛署醫字第0960204334號函附醫事審議委員會第000
    0000號鑑定書1份在卷可參（原審卷第23至24頁）。
  2.本件復經再次囑託行政院衛生署醫事審議委員會鑑定（即第
    二次鑑定報告），亦認：「病人右上第五顆牙齒（按：即右
    上第二小臼齒）於拆除牙橋時脫落，直接原因雖是李醫師拆
    除假牙過程中所造成，但間接原因主要是因為該牙已有牙周
    病，導致齒槽骨吸收，而產生動搖度引起。在拆除牙橋前，
    應先將右上第五顆牙齒之假牙冠予以切割，再予以分段拆除
    。依所附之拆除後牙橋證物照片，可見李醫師事先有將右上
    第四顆假牙先予以切割，再予拆除全牙橋，但對右上第五顆
    假牙並未予以事先切割，顯示李醫師初步有預防之措施，但
    並未十分完整，對於這樣之牙齒，在拆除假牙過程當中，即
    使已做到事先預防措施，有時亦難以完全避免此項意外之發
    生」、「至於右上第二小臼齒，依病人病歷臨床檢查記載，
    並無牙周囊袋深度、牙齒動搖程度等資訊，僅記載嚴重牙周
    病，診療計畫內亦未提到該牙未來需拔除。雖然Ｘ光片顯示
    齒槽骨有相當程度破壞，但單僅靠牙齒Ｘ光片證據，並無法
    明確斷定，該牙病況已嚴重到應該拔除的程度。」等情，亦
    有該署97年11月5日衛署醫字第0970214684號函附醫事審議
    委員會第0000000號鑑定書乙份附卷可憑（原審卷第25至27
    頁）。
  3.按被上訴人擔任牙科醫師多年，具有相當專業能力及經驗，
    且當時已為上訴人拍Ｘ光片、明知其有牙周病之診斷情形下
    ，亦無不能盡下列注意義務之情事，爰說明如下：
  (1)被上訴人本應注意於治療前，明白告知上訴人其固定假牙下
    面之支柱牙，右上第二小臼齒有牙周病，可能存在有牙齒動
    搖度增加現象，拆除固定假牙時有時難以避免造成牙齒與假
    牙同時脫落之情形，使上訴人能充分明瞭所可能產生之後遺
    症，再自行評估拆除固定假牙之風險，並應注意在拆除固定
    假牙進行治療時，於操作過程不能使力過大，在拆除固定假
    牙前，應先將右上第二小臼齒假牙之牙冠予以切割，再予以
    分段拆除，以免傷及其餘固定之牙齒。惟查，被上訴人在治
    療前，疏未注意明白告知上訴人可能產生之上述後遺症，使
    上訴人在拆除固定假牙具有上揭危險性之情況下，同意被上
    訴人拆除固定假牙之建議一情，業據上訴人及證人即嘉興牙
    醫診所助理周美純於上開刑事案件審理中證述屬實（臺灣嘉
    義地方法院97年度易字第313號刑事影卷第80頁）。
  (2)再者，上訴人右上第二小臼齒雖有牙周病，但無證據證明在
    拆除固定假牙時，若未使力過大，及事先作好完整預防措施
    ，於拆除假牙過程右上第二小臼齒必定會連帶鬆動脫落。被
    上訴人疏未注意於拆除固定假牙進行治療時，於操作過程不
    能使力過大，在拆除固定假牙前，應先將右上第二小臼齒假
    牙之牙冠予以切割，再予以分段拆除，以免傷及其餘固定之
    牙齒，因於操作過程中使力過大，對右上第二小臼齒假牙之
    牙橋並未予以事先切割，預防措施並未十分完整，致上訴人
    之右上第二小臼齒於拆除假牙過程中連帶鬆動脫落流血，使
    上訴人因而受有傷害，堪認被上訴人並未充分盡其注意義務
    ，其有過失行為至明。而被上訴人亦因上開業務過失行為致
    上訴人右上第二小臼齒脫落一事，業經臺灣嘉義地方法院以
    97年度易字第313號判決判處拘役59日，減為拘役29日，如
    易科罰金以銀元300元即新台幣900元折算1日確定，亦有該
    刑事影卷及判決書附卷足稽。
  (二)上訴人另主張：伊「左上側門牙內金屬柱釘鬆脫」亦係因被
    上訴人不當醫療過失行為所致」云云。惟查，依前開醫事審
    議委員會第一次鑑定報告：「從所附之Ｘ光片顯示，左上側
    門牙在拆除假牙前，牙齒內的確有一枝金屬柱釘。金屬柱釘
    置入的目的是在假牙製作前，擔心做為假牙之支柱牙之牙齒
    結構過於脆弱，不堪假牙之受力，而將一金屬釘子打入該支
    柱牙之牙根管內，再製作假牙。不過從病人之Ｘ光片可見，
    其金屬柱釘置入之角度歪斜，未正確放入根管內，且其長度
    過短，固定力顯然不夠，較易鬆脫。該金屬柱釘在假牙拆除
    前，可能因左上側門牙牙齒結構已再度蛀蝕破壞（Ｘ光顯示
    ），不排除早已鬆脫之可能，只是因其上之假牙撐住，而未
    脫落。即使原先該金屬柱釘並未事先鬆脫，但以其原先所置
    之不良位置來看，在拆除假牙時，很難避免造成鬆脫的可能
    性」、「至於摘除假牙後發現左上側門牙牙冠結構破壞過大
    ，僅餘殘根，導致需拔除。其原因可能是該牙本已產生蛀蝕
    破壞（Ｘ光顯示），而與拆除假牙過程無關。也有可能是拆
    除假牙過程導致金屬柱釘脫落時，連帶牙齒結構也遭進一步
    破壞。關於此點，就現有證據，無法明確判定」等語（原審
    卷第23頁反面至第24頁正面）。準此，足證上訴人左上側門
    牙內金屬柱釘之鬆脫，實係上訴人早期診治時即置入不當，
    且左上側門牙牙齒結構已再度蛀蝕破壞，不排除早已鬆脫之
    可能，是依現存證據實難認上訴人左上側門牙金屬柱釘鬆脫
    一節，係可歸責於被上訴人，而被上訴人被訴業務過失傷害
    刑事案件，亦未認此部分損害係因被上訴人之過失行為所致
    ，業經本院調取該案卷宗查閱屬實。從而，上訴人主張被上
    訴人對此部分損害具有過失云云，尚乏依據。
 (三) 茲就上訴人得請求損害數額，分別說明如下：
  1.按「因故意或過失，不法侵害他人之權利者，負損害賠償責
    任。」、「又不法侵害他人之身體、健康、名譽、自由、信
    用、隱私、貞操，或不法侵害其他人格法益而情節重大者，
    被害人雖非財產上之損害，亦得請求賠償相當之金額。」，
    民法第184條第1項前段、第195條第1項分別定有明文。本件
    既因被上訴人之過失行為致上訴人受有「右上第二小臼齒脫
    落」傷害，被上訴人過失行為復與上訴人之受傷間具有相當
    因果關係存在，則上訴人依侵權行為法律關係，請求被上訴
    人應賠償其損害，自屬有據，應予准許。
  2.上訴人固主張：「被上訴人應賠償伊回復牙齒原狀所需費用
    54萬7000元」云云，並提出聖馬爾定醫院植牙假牙製作估價
    單乙紙附卷為憑（原審附民卷第7頁），經查：
  (1)有關上訴人牙齒全部損壞狀況，經上訴人於96年1月10日至
    聖馬爾定醫院就診，由理學檢查及環口Ｘ光片顯示上顎缺牙
    狀況為：「左上顎正中門齒及側門齒、右上顎正中門齒及側
    門齒、右上顎第二小臼齒（即右上第五顆牙齒）、右上顎第
    一、二大臼齒，共缺七顆牙齒，右上顎犬齒為阻生牙」等情
    ，固有聖馬爾定醫院98年8月4日（98）惠醫字第0935號函在
    卷可參（原審卷第38頁）。惟如前所述，被上訴人之過失行
    為僅導致上訴人「右上第二小臼齒脫落」，至於左上側門齒
    為深度齵齒，上開門齒原有釘柱於打入時角度歪斜，未正確
    放入根管內，且其長度過短，左上側門牙僅餘殘根，導致需
    拔除，其原因可能是該牙本已產生蛀蝕破壞，並非被上訴人
    過失行為所致。然上訴人提出聖馬爾定醫院之估價單，第一
    階段需上顎七顆植牙、第二階段需五顆磁牙及三顆金屬牙診
    療全部所需之費用，顯與被上訴人之加害行為（即「右上第
    二小臼齒脫落」）不相當，上訴人請求被上訴人賠償全部牙
    齒治療費用，難謂有據。
  (2)有關上訴人「右上第二小臼齒脫落」應如何回復原狀乙節，
    被上訴人辯稱：「該右上第二小臼齒並非健康之牙齒，以『
    牙橋（假牙）』方式治療即足」云云。茲查，被上訴人之過
    失行為導致上訴人「右上第二小臼齒脫落」，則被上訴人所
    應回復者，係上訴人「右上第二小臼齒脫落」前之狀態，被
    上訴人主張僅作「右上第二小臼齒」之牙橋即可，洵無理由
    。揆之上開判例意旨及民事訴訟法第222條第2項之規定，並
    參酌前揭聖馬爾定醫院函覆：「患者重建咬合的狀況可以選
    擇，1.活動式假牙2.固定式假牙。若選擇固定式假牙，由於
    支柱牙之橋距過長，建議以植牙方式處理」等語（原審卷第
    38頁），及上訴人提出之上開聖馬爾定醫院估價單所示，牙
    齒植牙於第一階段「植牙體」費用為4萬元，第二階段「假
    牙膺復」部分裝置瓷牙1顆費用為3萬元，累計植牙一顆費用
    共為7萬元，係回復原狀所必需（第一階段僅植牙體，並無
    假牙膺復之裝置，等同未植牙）此部分應予准許，上訴人其
    他逾此之請求，則無理由。
  3.精神慰撫金部分：
  (1)上訴人主張：「伊本來只是一顆智齒疼痛，被上訴人稱其他
    牙套內的牙齒有牙周病，在沒有麻醉之情形下，牙套硬被撬
    開，致牙齒脫落疼痛異常，精神痛苦萬分，被上訴人應賠償
    精神慰撫金15萬元」云云。本件被上訴人之過失行為導致上
    訴人原有固定假牙支柱牙減少，支柱牙之橋距過長，目前仍
    未能施做固定假牙，僅以活動假牙方式治療等情，有聖馬爾
    定醫院前開回函可佐，並經上訴人陳述明確，其身體及精神
    上皆受有痛苦，主張精神受有痛苦而請求慰撫金，核無不合
    。
  (2)惟查，上訴人上顎牙齒有牙周病症狀、右上第三大臼齒牙髓
    炎、左上側門齒深度齵齒各情，業如上述，則被上訴人建議
    上訴人拆掉從左上第二臼齒至右上第三大臼齒一體成型之整
    排固定假牙，重新治療假牙下面之支柱牙，並無不當，僅在
    為上訴人拆除固定假牙時，使力過大，未將右上第二小臼齒
    之假牙冠先予以切割拆除，造成上訴人受有第二小臼齒脫落
    之傷害，依上開鑑定報告所載，被上訴人過失之情節尚非嚴
    重。上訴人復主張：「被上訴人未施行麻醉以減輕患者疼痛
    ，使其於拆除假牙過程中飽受精神折磨。」云云，然如前述
    ，被上訴人建議之前揭拆除假牙療程並無任何不當，即無過
    失之可言，則上訴人據此主張此部分精神痛苦，即非有據。
    又查，上訴人係逢甲大學財稅系畢業、合作金庫副理退休、
    已婚、育有二子、名下有房屋、田賦、土地及股票投資多筆
    ；被上訴人則任職嘉興牙醫診所，為牙科醫師、名下有房屋
    、土地、田賦、投資多筆，95、96、97年度收入總額分別為
    139萬5804元、155萬4801元、12萬6321元等情，業據兩造分
    別陳明在卷，並經原審調閱兩造95、96、97年度稅務電子閘
    門財產所得調件明細表附卷可按（原審卷第52至53頁、第87
    至103頁）。
  (3)本院審酌兩造上開經濟能力、身分、地位，及上訴人所受傷
    害痛苦程度暨被上訴人之過失情節輕微等一切情狀，認上訴
    人請求之精神慰撫金以2萬元為適當，逾此之請求，不應准
    許。
  4.綜上，上訴人因本件不當醫療過失行為所受之損害，依侵權
    行為損害賠償之法律關係，所得請求被上訴人賠償金額為9
    萬元（一顆牙齒植牙費用7萬元、精神慰撫金2萬元）。
五、綜上所述，被上訴人在為上訴人拆除固定假牙過程中，疏未
    先告知上訴人可能導致牙齒脫落後遺症，亦未注意施行先將
    上訴人右上第二小臼齒切割、再分段拆除等預防措施，致操
    作過程中使力過大，使上訴人受有右上第二小臼齒脫落流血
    之傷害，上訴人主張被上訴人應就此負侵權行為損害賠償責
    任，於法有據。從而，上訴人就其「右上第二小臼齒脫落」
    之損害，得請求被上訴人賠償之金額共為9萬元，扣除原審
    已判決被上訴人應給付5萬元外（此部分業已確定），上訴
    人再請求被上訴人給付於4萬元（9萬元－5萬元=4萬元），
    應予准許，此部分上訴為有理由，應由本院將原判決該部分
    廢棄，並改判如主文第二項所示；至於上訴人其餘之上訴，
    則無理由，應予駁回。
六、本件事證已臻明確，兩造其餘攻擊、防禦方法及所提證據，
    核與本判決結論無影響，爰不逐一論列，併此敘明。
據上論結，本件上訴為一部有理由，一部無理由，依民事訴訟法
第450條、第449條第1項、第79條，判決如主文。
中    華    民    國    99    年    1    月    12    日
                  民事第二庭   審判長法  官  陳光秀
                                     法  官  莊俊華
                                     法  官  曾平杉
上為正本係照原本作成。
不得上訴。
中    華    民    國    99    年    1     月    13    日
                                     書記官  葉秀珍

司法院資訊處製作；財團法人民間司法改革基金會備份。
